【裁判字號】    87,上更(一),218
【裁判日期】    890309
【裁判案由】    違反山坡地保育利用條例
【裁判全文】
臺灣高等法院刑事判決                        八十七年度上更(一)字第二一八號
    上  訴  人
    即  被  告  楊凱榮
            （即丙○○）
    選任辯護人  郭惠吉
                孫建國
    上  訴  人
    即  被  告  庚○○
    選任辯護人  張景豐
    上  訴  人
    即  被  告  乙○○
                謝佳璇
            （即己○○）
右上訴人因違反山坡地保育利用條例等案件，不服台灣桃園地方法院八十四年度訴字
第一四一四號，中華民國八十四年十二月二十九日第一審判決（起訴案號：台灣桃園
地方法院檢察署八十四年度偵字第四五六二號）提起上訴，經本院判決後由最高法院
第一次發回更審，本院判決如左：
    主  文
原判決關於楊凱榮（即丙○○）、庚○○、乙○○、謝佳璇（即己○○）部分撤銷。
楊凱榮、庚○○、乙○○、謝佳璇均無罪。
    理  由
一、公訴意旨略以：被告庚○○為龜山鄉○路○段二九五、二九八、二九九地號等山
    坡地之所有權人，未先擬具水土保持計劃，即自民國八十三年十二月二十三日起
    ，與己○○（已更名為謝佳璇）、丙○○（已更名為楊凱榮）、乙○○，共同在
    該址堆積土石及整地，而擅自經營使用該等山坡地，致該山坡地因水土保持遭嚴
    重破壞而有隨時崩塌之危險；且意圖為自己不法之利益，將其整地範圍擴及分別
    屬戊○○、丁○○所有坐落上開地段三００、三０二之二地號之山坡地範圍內，
    而竊佔該等土地。嗣於八十四年三月二十四日，丙○○、乙○○復以每車收取七
    百元費用之代價，允許陳金榜（已判決無罪確定）在該址傾倒廢土，迄八十四年
    三月二十五日上午七時四十分許，適有陳金榜以每車新台幣（下同）八百元代價
    ，僱用砂石車司機呂其昌、林敏弘、彭雲統（以上三人均已判決無罪確定）分別
    駕駛ＧＩ－七六六號、ＡＫ－五三二號、ＧＴ－六六五號營業大貨車在該址傾倒
    廢土，以及丙○○以日薪八千元，僱用挖土機司機姚福田（已判決無罪確定）駕
    駛挖土機一台在該址整地時，為桃園縣政府人員會同警方在該址當場查獲。因認
    被告庚○○、丙○○、乙○○、己○○共犯山坡地保育利用條例第三十四條（應
    係三十五條之誤）第三項之擅自經營山坡地及刑法第三百二十條第二項之竊佔之
    罪嫌云云。
二、被告等均堅詞否認犯行，被告丙○○辯稱：當初地主甲○○及庚○○告訴我說從
    凸出來之小山堆一直到山谷都可以倒，不知有越界，當初有拿一個申請建造農舍
    之聲請書給我們看，伊以為係合法云云；被告庚○○辯稱：伊僅委請丙○○在該
    址興建農舍，對於丙○○等人在該址填土整地之情形並不清楚云云；被告己○○
    辯稱：伊僅居間介紹簽約，且於簽約時亦係約定必須於填土整地核准時始可動工
    填地，其他細節均不知情云云；至被告乙○○於原審法院則辯稱：伊係給丙○○
    請為掃地的，一天工資是一千五百元，其餘細節伊不知情云云。經查：
  (一)被訴涉犯山坡地保育利用條例第三十五條第三項部分：
    按山坡地保育利用條例業於八十七年一月七日修正公布，同年月九日生效施行。
    修正前第三十五條第三項規定：「第一項第四款情形致生公共危險者，處六月以
    上五年以下有期徒刑，得併科五萬元以下。」，而修正後第三十五條第三項規定
    ：「第一項各款情形之一，致生水土流失、毀損水土保持處理與維護設施或釀成
    災害者，處六月以上五年以下有期徒刑，得併科新台幣六十萬元以下罰金；因而
    致人於死者，處三年以上十年以下有期徒刑，得併科新台幣八十萬元以下罰金；
    致重傷者，處一年以上七年以下有期徒刑，得併科新台幣六十萬元以下罰金。」
    ，足見本罪之構成要件，修正前以「發生具體危險」為已足，而修正後則以「發
    生具體損害」為必要，二者有程度上輕重之差別。本件被告等於八十四年三月間
    行為後，山坡地保育利用條例第三十五第三項既已修正，比較其犯罪構成要件之
    寬嚴程度，以修正後之法律對被告有利，依刑法第二條第一項前段之規定，自應
    適用修正後之山坡地保育利用條例第三十五條第三項規定以決定被告等是否犯罪
    。查本件依公訴意旨所指，謂被告等共同在土地上堆積土石及整地，而擅自經營
    使用該等山坡地，「致該山坡地因水土保持遭嚴重破壞而有隨時崩塌之危險」云
    云，充其量僅發生具體之危險，尚無具體之損害可言。次查，本件經本院向主管
    機關桃園縣政府函查八十三年三月案發迄有無發生水土流失而釀成災害情事，經
    桃園縣政府派員會同台灣省政府水土保持局人員會勘後之意見為：先前所堆積
    廢土及開挖整地，目前已雜草欉生。自八十四年二月違規迄今，桃園縣政府無
    受理災害發生陳報案件，亦無又土流失情形。此有桃園縣政府八十七年七月二十
    日八七府農保字第一四二四八八號函及會勘紀錄附於本院卷可稽，顯見事實上亦
    查無水土流失釀成災害之情事發生。復查，證人陳玉樹（即桃園縣政府水土保持
    課技師）於原審雖結證稱：「當地山坡地下方住戶非常多，當地居民非常害怕下
    大雨泥土會流失，影響很大，坡度已成四十五度傾斜」、「（公共危險？）所謂
    山坡地是介於山地和平地之間，雨水和颱風會讓泥土流失，就會造成公共危險」
    等語（見原審卷第九八頁）；另證人鄭旭涵（即台灣省政府水土保持局技佐）於
    原審證稱：「（就現場觀之是否會生公共危險？）就現場看如果下大雨，可能水
    土會有流失，沒有覆蓋，經過幾年的沖刷，可能會有流失」（見原審卷第一三八
    頁反面）；又原審履勘現場之筆錄雖記載：「當場勘驗現場，下方有一水池，就
    現場看如果下大雨，下面磚場可能會有危險」（見審審卷第一三六頁）；惟以
    上證人之證詞及履勘現場結論，皆係假定某種情況下，才有水土流失之可能，非
    謂已有水土流失之情事，其未有具體損害發生甚明。至於卷附「桃園縣山坡地保
    育利用管理查報與取締案件會勘記錄」（偵查卷第二八頁）雖記載有「嚴重土砂
    及渣物流失」等字句，惟該記載為取締人員於事先印就之制式表格上所為之勾選
    ，其內容甚為簡略，究竟所謂流失之狀況如何，無由從該記錄得知，且參與該次
    會勘之人員即前揭證人陳玉樹於原審之證詞僅謂有公共危險之可能，已如前述，
    故該記錄之內容尚無從認定已有發生水土流失之情形。此外，查無其他任何證據
    足資證明本件被告等整地及傾倒廢土之結果，有發生水土流失具體損害之情事，
    依前揭說明，公訴人指訴被告等涉犯山坡地保育利用條例第三十五條第三項部分
    ，即屬不能證明其犯罪。
  (二)被訴涉犯刑法第三百二十條第二項竊佔罪部分：
    被告庚○○一再陳稱當初欲填土之土地地號為其名下二九五、二九八、二九九號
    三筆土地，被告丙○○於原審至現場履勘亦供稱渠等傾倒廢土之地點係依據地主
    甲○○、庚○○指示等語（見原審卷第一三七頁背面、第一三八頁正面），此外
    協議書、整地工程協議書上也清楚地記載著為上述三地號土地（見偵查卷第八、
    一００頁）。又前述三筆土地總面積為０‧五三六五公頃（見偵查卷第一四０至
    一四八頁之土地登記簿謄本），而本件倒土之總面積僅０‧０三二０公頃（見原
    審卷第一一三頁複丈成果圖），雖已擴及屬戊○○所有坐落同地段三００地號及
    未登錄國有地之山坡地範圍內（未擴及丁○○所有同段三０二─二號土地），惟
    被告等在自己之土地內尚有大片可資倒土，殊無故意越界在他人土地上倒土之理
    ？且查本件傾倒廢土之地點與狀況，經原審及檢察官分別前往履勘並均委請桃園
    地政事務所派員施測，有分別繪製複丈成果圖在卷可稽；比較二圖，僅以溜地部
    分為比較對象，即可發現－偵查圖（指偵查中施測之成果圖，見偵查卷第一二七
    頁）之溜地，佔用地號為三００號與三０二－二號，面積合為０‧一一一一公頃
    ，形狀略呈錐形（頂點朝北）。至於審理圖（指原審法院施測之成果圖，見原審
    卷第一一三頁）之溜池（圖Ｂ部分），佔用地號為三００號而已，面積為０‧一
    三０五公頃，形狀略呈五邊形，二者顯著不同。測量員以專家的身分前往現場並
    施測，結果竟有如此懸殊之差異，則一般人又豈能確知土地之正確位置？尤其在
    山坡地上，若未經施測，更是無從判別土地之相關位置，無法確知自己與他人土
    地之界線何在。是以，被告庚○○、丙○○辯稱不知有佔用到他人之土地等語，
    應堪採信，尚難認渠等有何竊佔之故意。至於被告乙○○、己○○乃依庚○○、
    丙○○之指示倒土或信賴上開協議書，均難令負刑法第三百二十條第二項之竊佔
    罪責。又被告等係在自己之山坡地內整地倒土，雖擴及公有及他人山坡地，但非
    故意為之，已如前述，則被告等之行為亦不構成山坡地保育利用條例第三十四條
    第一項之「在公有或他人山坡地內擅自墾殖或設置工作物」罪，併此說明。
  (三)復按水土保持法雖於八十三年五月二十七日即經總統令制定公布施行（八十三年
    十月二十一日曾經修正），惟該法所稱之山坡地，依第三條第三款規定，係指國
    有林事業區、試驗林用地、保安林地，及經省（市）主管機關參照自然形勢、行
    政區域或保育、利用之需要，就合於(1)標高在一百公尺以上。(2)標高未滿一百公
    尺，而其平均坡度在百分之五以上之一者劃定範圍，報請行政院核定公告之公、
    私有土地而言。而本件之土地，則遲至八十五年一月十三日始經行政院以台八五
    農０一三三五號函核定，八十五年三月六日經台灣省政府以府農水字第一二三一
    四號函公告為水土保持法第三條第三款所稱之「山坡地」，此有上開台灣省政府
    公告影本附於本院卷可稽。是被告等於八十四年三月間傾倒廢土之行為，顯在上
    開公告之前，自不能適用水土保持法之規定予以論處，亦併此說明。
三、綜上所述，被告等之行為，尚無證據足資證明其犯罪。原審未詳予研求，遽認被
    告等有罪，並變更起訴法條，適用水土保持法第三十二條第一項之規定，予以論
    罪科科刑，不無違誤。被告等上訴意旨執以指摘原判決不當，為有理由。應由本
    院將原判決上開部分撤銷，另為被告等無罪之諭知。
四、被告庚○○、謝佳璇（即己○○）、乙○○經合法傳喚，無正當理由而未到庭，
    爰不待其陳述，逕行判決。
據上論斷，應依刑事訴訟法第三百六十九條第一項前段、第三百六十四條、第三百零
一條第一項、第三百七十一條，判決如主文。
本案經檢察官李進誠到庭執行職務。
中     華     民     國    八十九   年       三       月       九       日
                             臺灣高等法院刑事第四庭
                                 審判長法  官  蔡  永  昌
                                       法  官  陳  榮  和
                                       法  官  李  得  灶
右正本證明與原本無異。
檢察官如不服本判決應於收受送達後十日內向本院提出上訴書狀，其未敘述上訴之理
由者並得於提起上訴後十日內向本院補提理由書（均須按他造當事人之人數附繕本）
。
                                       書記官  廖  艷  莉
中     華     民     國    八十九   年       三       月      十五      日


司法院資訊處製作；財團法人民間司法改革基金會備份。
